臺灣臺北地方法院刑事判決　　　　　　　96年度訴緝字第23號
公　訴　人　臺灣臺北地方法院檢察署檢察官
被　　　告　甲○○
選任辯護人　謝維仁律師
上列被告因違反臺灣地區與大陸地區人民關係條例案件，經檢察
官提起公訴（93年度偵字第20767 號），因被告於準備程序中就
被訴事實為有罪之陳述，經告以簡式審判之要旨，並聽取當事人
之意見後，經本院合議庭裁定由受命法官獨任進行簡式審判程序
審理並判決如下：
    主  文
甲○○共同意圖營利，而使大陸地區人民非法進入臺灣地區，處
有期徒刑壹年捌月。緩刑貳年。
    事  實
一、狄成華（對外自稱鄭小姐）、朱安麗（二人均已經公訴人另
    案起訴，由本院94年度訴字第107 號審理中）及真實姓名、
    年籍均不詳綽號「小劉」之大陸地區成年男子共同基於使大
    陸地區人民非法進入臺灣地區之概括犯意聯絡，自民國92年
    4 月間起至同年10月間止，由狄成華、朱安麗在報紙刊登內
    容為「短期工作可以賺4萬到8萬或10萬不等」、「前往大陸
    上班、工作輕鬆、薪水高、工作時間短、5到7天就回來臺灣
    」等訊息，招攬臺灣地區人民前往大陸地區，與大陸地區人
    民辦理假結婚，俾使大陸地區人民非法進入臺灣地區，甲○
    ○因年歲已大，兼以生病出院後又無工作，一時經濟陷於困
    頓，竟與狄成華、朱安麗、「小劉」基於前述犯意之聯絡，
    約定由狄成華給付新台幣6萬元對價（後來實際只支付2萬元
    ）並提供往返大陸地區之機票及住宿等費用，安排不具結婚
    真意之甲○○前往大陸地區，與大陸地區人民林蓮梅（因傳
    、拘無著，已經本院通緝在案）於92年12月11日通謀虛偽至
    福州市辦理結婚登記及公證。嗣甲○○於返回臺灣地區後，
    復與狄成華、朱安麗、「小劉」、林蓮梅基於行使使公務員
    登載不實文書之概括犯意聯絡，明知自己與林蓮梅之婚姻不
    具結婚真意而無效，竟持大陸地區出具之結婚公證書，向財
    團法人海峽交流基金會（下稱海基會）申請認證後，持該結
    婚登記證、結婚證明書及海基會證明書等資料，於92年12月
    26日至宜蘭縣宜蘭市戶政事務所填具「結婚登記申請書」申
    請辦理結婚登記，使各該承辦戶籍登記之公務員，將甲○○
    與大陸地區人民林蓮梅結婚之不實事項登載於其職務上所掌
    之公文書即戶籍登記簿、戶籍謄本上，足以生損害於戶政機
    關對結婚登記管理之正確性。之後，再由甲○○委託狄成華
    持二人之身分證、戶口名簿、結婚證明書等相關證件，並持
    已填妥之「大陸地區人民進入臺灣地區旅行申請書」、「大
    陸地區人民進入臺灣地區保證書」，以其配偶來臺探親之名
    義，向內政部警政署入出境管理局（下稱境管局）申請大陸
    地區人民林蓮梅之臺灣地區旅行證而行使之，使境管局承辦
    公務員於實質審查後發給大陸地區人民林蓮梅之中華民國臺
    灣地區旅行證，林蓮梅因此於93年5 月20日非法進入臺灣地
    區，足以生損害於境管局對於大陸地區人民入境臺灣地區管
    理之正確性。嗣為警循線查獲，始查知上情。
二、案經臺北縣政府警察局新店分局報告臺灣臺北地方法院檢察
    署檢察官偵查起訴。
    理  由
一、上揭事實，業據被告甲○○於警詢、偵訊及本院審理時供承
    不諱，並有被告林蓮梅之入出國日期證明書、大陸地區人民
    進入臺灣地區旅行證申請書、委託書、大陸地區人民進入臺
    灣地區保證書（見本院94年度訴字第1148號卷(一)第95-105頁
    ）、被告甲○○之戶籍謄本、結婚登記申請書、海基會證明
    、公證書、結婚證明書（偵卷第121-126 頁）等件在卷可稽
    ，足徵被告甲○○前開出於任意性之自白核與事實相符，堪
    以憑信。是本件事證明確，被告甲○○犯行堪以認定，應予
    依法論科。
二、按民法第72條規定：「法律行為有背於公共秩序或善良風俗
    者，無效」及同法第87條第1 項前段規定：「表意人與相對
    人通謀而為虛偽意思表示者，無效」，則我國人民在大陸地
    區假結婚者，依我國法律規定應係無效。查被告林蓮梅係大
    陸地區人民，被告甲○○則係臺灣地區人民，其等雖係在大
    陸地區福建省結婚，然依上開規定，其通謀虛偽結婚者，因
    其等並無結婚之合意（惡意串通），而屬無效。另按大陸地
    區人民非經主管機關許可，不得進入臺灣地區，臺灣地區與
    大陸地區人民關係條例第10條第1 項定有明文，而大陸地區
    人民，其父母、配偶或子女在臺灣地區設有戶籍者，得申請
    進入臺灣地區探親，「大陸地區人民進入臺灣地區許可辦法
    」第3條第1項第3 款亦規定甚明。本件大陸地區人民即被告
    林蓮梅係為達得依上開規定入境臺灣地區之目的，而與臺灣
    地區人民即被告甲○○虛偽辦理結婚，並以此為由申請來臺
    ，非但其結婚無效，且其等係以徒具外觀合法形式之結婚，
    藉以規避對大陸地區人民進入臺灣地區之管制，自仍屬非法
    入境。準此，以「假結婚真入境」之脫法方式而進入臺灣地
    區，仍該當犯罪，而非以偷渡者為限。
三、查被告行為後，刑法業於94年2月2日修正公布，95年7月1日
    起施行。按行為後法律有變更者，適用行為時之法律，但行
    為後之法律有利於行為人者，適用最有利於行為人之法律，
    刑法第二條第一項定有明文。茲本條係規範行為後法律變更
    所生新舊法律比較適用之準據法，本身尚無新舊法比較之問
    題，於新法施行後，應一律適用新法第2條第1項之規定，為
    「從舊從輕」之比較（最高法院95年5月23日95年度第8次刑
    事庭會議決議參照）：
  (一)前揭臺灣地區與大陸地區人民關係條例第79條第3 項、刑法
    第216條、第214條等罪之規定，於本次刑法修正時雖未併予
    修正，而無新舊法比較之問題，惟其法定刑除有期徒刑及拘
    役外，尚有罰金刑，而關於罰金刑部分，刑法第33條第5 款
    既已修正，自有修正前後刑法第33條第5 款比較適用之問題
    （臺灣高等法院暨所屬法院95年12月13日法律座談會刑事類
    提案第一號、第二號研討結果參照）。茲修正後之刑法第33
    條第5 款已將罰金刑之最低額由銀元一元即新臺幣三元，提
    高為新臺幣一千元，比較新、舊法結果，自以被告行為時即
    修正前之刑法第33條第5款規定較有利於被告，應依刑法第2
    條第1項前段，適用修正前之刑法第33條第5款規定。
  (二)刑法第55條關於牽連犯之規定業經刪除，則被告所犯各罪，
    應予分論併罰。比較新、舊法結果，適用被告行為時之法律
    即修正前刑法第55條牽連犯之規定，較有利於被告，自應適
    用修正前之刑法第55條。
  (三)刑法第56條連續犯之規定業經刪除，如依新法規定，被告所
    為即須分論併罰。比較新、舊法結果，仍應適用較有利於被
    告之行為時法律即舊法論以連續犯。
  (四)刑法第2條第1項規定，係規範行為後「法律變更」所生新舊
    法比較適用之準據法。故如新舊法處罰之輕重相同，即無比
    較適用之問題，非此條所指之法律有變更，即無本條之適用
    ，應依一般法律適用原則，適用裁判時法。其為純文字修正
    者，更應同此（最高法院95年11月7日第21次刑事庭會議決
    議參照）。從而：
  1.被告行為後，刑法施行法業於95年6月14日增訂公布第1條之
    1，其中第1項規定：「中華民國九十四年一月七日刑法修正
    施行後，刑法分則編所定罰金之貨幣單位為新臺幣」，第2
    項前段明定：「九十四年一月七日刑法修正時，刑法分則編
    未修正之條文定有罰金者，自九十四年一月七日刑法修正施
    行後，就其所定數額提高為三十倍」，揆諸本條之立法理由
    說明謂：「... 考量新修正之刑法施行後，不再適用現行法
    規所定貨幣單位折算新臺幣條例，為使罰金數額趨於一致，
    避免衍生新舊法比較適用問題，以緩和實務適用法律之衝擊
    ，於不變動罰金數額之前提下，爰為第二項規定。」可知本
    條之規定，即在於避免就罰金之提高比較新舊法，且依本條
    規定，將罰金貨幣單位改為新臺幣，再予提高30倍，等於依
    罰金罰鍰提高標準條例第1 條前段提高10倍後，折算為新臺
    幣之金額，故實際上並無變更，不在法律變更比較新舊法之
    列。而法官除有特別規定外，應依現時有效法律裁判之原則
    ，應逕行適用刑法施行法第1條之1第1、2項規定，而不再適
    用罰金罰鍰提高標準條例第1 條前段之規定。則刑法分則編
    未修正之條文（如被告所犯之刑法第214條）定有罰金者，
    自94年1月7日刑法修正施行後，應適用刑法施行法第1條之1
    之規定（臺灣高等法院暨所屬法院95年12月13日法律座談會
    刑事類提案第十六、十七、十八、十九號研討結果參照）。
  2.刑法第28條關於共犯之規定，由原條文：「二人以上共同實
    施犯罪之行為者，皆為正犯」，修正為：「二人以上共同實
    行犯罪之行為者，皆為正犯」，其修正理由係為釐清陰謀共
    同正犯、預備共同正犯、共謀共同正犯是否合乎本條規定之
    正犯要件。而被告與狄成華、朱安麗與「小劉」間就前揭犯
    行有犯意聯絡及行為分擔，不論依修正前、後之規定，均為
    共同正犯，對被告而言並無有利或不利之情形，揆諸前揭說
    明，自不生新舊法比較之問題，應逕依修正後之刑法第28條
    ，論以共同正犯。
四、核被告甲○○以收取對價並辦理假結婚之方式，欲使大陸地
    區人民即被告林蓮梅非法進入臺灣地區，係違反臺灣地區與
    大陸地區人民關係條例第15條第1 款之規定，被告林蓮梅亦
    因此非法進入臺灣地區，被告甲○○即應同條例第79條第2
    項之罪論處。而被告甲○○使戶政事務所人員將虛偽結婚之
    不實事項登載於職務上所掌管之公文書，並持該登載不實之
    公文書至境管局申請被告林蓮梅進入臺灣地區，係犯刑法第
    216條、第214條之行使使公務員登載不實文書罪。被告甲○
    ○、狄成華、朱安麗與「小劉」、被告甲○○間就行使使公
    務員登載不實文書之犯行，以及被告甲○○與狄成華、朱安
    麗、「小劉」間就使大陸地區人民非法進入臺灣地區之犯行
    ，分別互有犯意聯絡與行為分擔，應分別論以共同正犯。再
    被告甲○○先後多次行使使公務員登載不實之公文書犯行，
    時間緊接，方法相同，復係觸犯犯罪構成要件相同之罪名，
    顯係出於概括犯意為之，為連續犯，應依修正前刑法第56條
    之規定，論以行使使公務員登載不實公文書罪，並加重其刑
    。又被告甲○○所犯使公務員登載不實之低度行為，為行使
    之高度行為所吸收，不另論罪。另被告甲○○所犯上開二罪
    間，有方法、目的之牽連關係，為牽連犯，依修正前刑法第
    55條之規定，應從一重之臺灣地區與大陸地區人民關係條例
    第79條第2項之罪論處。末查，被告甲○○係因年歲已大，
    兼以生病出院後又無工作，始在經濟拮据之情況下，貪圖蠅
    頭小利之報酬，同意充當被告林蓮梅之人頭丈夫，其基於營
    利意圖，以假結婚方式使大陸地區人民非法進入臺灣地區之
    人數亦僅被告林蓮梅一人，被告甲○○犯行之惡性與犯罪情
    節均較人蛇集團成員使人偷渡進入臺灣地區以獲取暴利之行
    為為輕，倘概科以臺灣地區與大陸地區人民關係條例第79條
    第2項之法定本刑3年以上10年以下有期徒刑，誠為情輕法重
    ，猶嫌過苛，其犯罪情狀在客觀上尚可憫恕，本院認科處被
    告甲○○法定低度刑期3 年有期徒刑，猶嫌過重，爰依刑法
    第59條之規定，酌量減輕其刑。
五、爰審酌：(一)被告甲○○係初中畢業之學歷，行為時無業，智
    識程度不高；(二)被告甲○○係在經濟拮据之情況下，將神聖
    且關係自己一生幸福之結婚儀式，當作賺錢方法之犯罪動機
    、目的與手段；(三)被告甲○○以假結婚之方式欲使大陸地區
    人民非法進入臺灣地區，不僅足生損害於戶政機關、境管局
    對結婚登記與大陸地區人民入境臺灣地區管理之正確性，且
    被告林蓮梅付出高價非法進入臺灣地區後，為賺取錢財，勢
    將違法接受聘僱從事地下經濟之工作，而目前確實逃逸無蹤
    ，顯將影響國人就業機會與製造他人犯罪之機會，顯見對於
    社會危害甚大；(四)被告甲○○於警詢、偵訊及本院審理時均
    能坦承犯行，態度良好，顯有悔意之犯後態度等一切情狀，
    量處如主文所示之刑。又被告甲○○前未曾受有期徒刑以上
    刑之宣告，此有臺灣高等法院被告全國前案紀錄表一紙附卷
    可憑，被告甲○○經此偵查、審判之過程，當知所警惕而無
    再犯之虞，本院綜核各種情狀，認上開刑之宣告，已足警惕
    被告甲○○改過遷善，因認所宣告之刑，以暫不執行為適當
    ，爰併予諭知緩刑2年，以啟自新。
據上論斷，應依刑事訴訟法第273條之1第1項、第299條第1 項前
段，臺灣地區與大陸地區人民關係條例第79條第2 項，刑法第11
條前段、第2條第1項前段、第28條、第216條、第214條、第59條
、第74條第1項第1款，修正前刑法第55條、第56條，罰金罰鍰提
高標準條例第1條前段，判決如主文。
本案經檢察官楊碧瑛到庭執行職務。
中　　華　　民　　國　　96　　年　　3 　　月　　26　　日
             　　         刑事第六庭法　官　林孟皇
本正本證明與原本無異。
如不服本判決，應於判決送達後10日內，向本院提出上訴狀。
      　　　　　　　　　　　　　　　書記官　宋德華
中　　華　　民　　國　　96　　年　　3 　　月　　26　　日
附錄本案論罪科刑法條全文：
臺灣地區與大陸地區人民關係條例第79條
違反第十五條第一款規定者，處一年以上七年以下有期徒刑，得
併科新臺幣一百萬元以下罰金。
意圖營利而犯前項之罪者，處三年以上十年以下有期徒刑，得併
科新臺幣五百萬元以下罰金。
前二項之首謀者，處五年以上有期徒刑，得併科新臺幣一千萬元
以下罰金。
前三項之未遂犯罰之。
中華民國船舶、航空器或其他運輸工具所有人、營運人或船長、
機長、其他運輸工具駕駛人違反第十五條第一款規定者，主管機
關得處該中華民國船舶、航空器或其他運輸工具一定期間之停航
，或廢止其有關證照，並得停止或廢止該船長、機長或駕駛人之
職業證照或資格。
中華民國船舶、航空器或其他運輸工具所有人，有第一項至第四
項之行為或因其故意、重大過失致使第三人以其船舶、航空器或
其他運輸工具從事第一項至第四項之行為，且該行為係以運送大
陸地區人民非法進入臺灣地區為主要目的者，主管機關得沒入該
船舶、航空器或其他運輸工具。所有人明知該船舶、航空器或其
他運輸工具得沒入，為規避沒入之裁處而取得所有權者，亦同。
前項情形，如該船舶、航空器或其他運輸工具無相關主管機關得
予沒入時，得由查獲機關沒入之。
臺灣地區與大陸地區人民關係條例第15條
下列行為不得為之：
一、使大陸地區人民非法進入臺灣地區。
二、明知臺灣地區人民未經許可，而招攬使之進入大陸地區。
三、使大陸地區人民在臺灣地區從事未經許可或與許可目的不符
    之活動。
四、僱用或留用大陸地區人民在臺灣地區從事未經許可或與許可
    範圍不符之工作。
五、居間介紹他人為前款之行為。
中華民國刑法第216條（行使偽造變造或登載不實之文書罪）
行使第二百十條至第二百十五條之文書者，依偽造、變造文書或
登載不實事項或使登載不實事項之規定處斷。
中華民國刑法第214條（使公務員登載不實罪）
明知為不實之事項，而使公務員登載於職務上所掌之公文書，足
以生損害於公眾或他人者，處三年以下有期徒刑、拘役或五百元
以下罰金。
